【裁判字號】    98,建,122
【裁判日期】    990510
【裁判案由】    給付工程款
【裁判全文】
臺灣臺中地方法院民事判決  98年度建字第122號
原      告  名園營造有限公司
法定代理人  丙○○
訴訟代理人  許儱淳      律師
訴訟代理人  陳葳菕      律師
被      告  臺中市政府
法定代理人  甲○○
訴訟代理人  盧永盛      律師
上列當事人間給付工程款事件，本院於民國99年4月26日言詞辯
論終結，判決如下：
    主      文
被告應給付原告新臺幣柒佰零捌萬捌仟佰柒拾伍元，及自民國
九十八年九月十六日起至清償日止，按年息百分之五計算之利息
。訴訟費用由被告負擔
本判決於原告以新臺幣貳佰拾柒萬元為被告供擔保後，得假執
行。但被告如以新臺幣柒佰零捌萬捌仟佰柒拾伍元為原告預供
擔保，得免為假執行。
    事實及理由
一、原告起訴主張：被告為發包「臺中市97年度水湳營區設施及
    水電維護改善工程」（下稱系爭工程），乃依法辦理公開招
    標，由原告於民國97年1月11日得標，兩造嗣於97年2月5日
    簽定工程採購契約書(下稱系爭契約)。被告於招標投標須知
    第13條明定，系爭工程採取「單價決標（以單價乘以預估數
    量之和決定得標廠商），以預算金額為契約金額上限」，亦
    即業界通稱之「開口契約」，故被告於招標時檢附之工程估
    價單概以列明單價並以預估數量為「1」之方式註記，契約
    履行之方式，均先由被告出具派工單，載明派工編號、派工
    日期、完工期限、派工內容、派工項目、派工項目編號、派
    工數量、單價、完成金額總計等項，並由被告轄下承辦人員
    簽章後交付原告，再由原告依派工單所載事項切實履行。被
    告就系爭工程共計發交派工單8次，原告均於指定期限內完
    工，並於97年12月31日全部竣工，遂向監造人員陳明並檢具
    相關資料申報驗收，依系爭契約第17條第2項約定：「工程
    竣工後有初驗程序者，監造單位應於竣工七日內，將竣工圖
    表、工程結算明細表及契約規定之其他相關資料送請機關審
    核。機關應於收受全部資料之日起三十日內辦理初驗，並作
    成初驗紀錄。初驗合格後，機關應於二十日內辦理驗收，並
    作成驗收紀錄」，被告至遲應於98年2月7日前辦理初驗，初
    驗合格後至遲應於98年2月27日前完成驗收，惟被告迄未辦
    理驗收、剋留系爭工程款，堪認被告該當違反契約所定之驗
    收義務、無正當理由而阻卻工程款給付條件之成就等等怠於
    受領之違約情事，爰本於承攬之法律關係，請求判決如主文
    第1、2項所示，並陳明願供擔保，請准宣告假執行。
二、被告則以：系爭契約第22條第5項約定：「契約之變更，非
    經機關及廠商雙方合意，作成書面紀錄，並簽名或蓋章者，
    無效」；又政府採購法第46條規定：「機關辦理採購，除本
    法另有規定外，應訂定底價。底價應依圖說、規範、契約並
    考量成本、市場行情及政府機關決標資料逐項編列，由機關
    首長或其授權人員核定。」，是系爭工程變更工項應以書面
    載明變更相關內容並備妥文件後，報請市長核准後，始生效
    力。依系爭契約所附「台中市97年度水湳營區設施及水電維
    護工程」編號255號項目為：「百慕達草，每㎡單價為65元
    ，草塊」，被告第6次派工工項亦已明載：「百慕達草，單
    位㎡，數量13097，單價65元」，顯示被告指定施作之工項
    為「百慕達草塊」，面積13097㎡。原告未經被告同意，即
    以「百慕達草籽」（即噴草籽）植栽40,630㎡，代替原契約
    內容以「百慕達草」（草塊）植栽13097㎡，栽植範圍較原
    契約擴增3倍之多，且以「百慕達草」施作，不須人工整理
    ，若以「百慕達草籽」（即噴草籽）施作，被告須每月派工
    整理並割草、拔草至少1次，勢造成被告機關將來人力及維
    護成本之增加，甚至遠超過當初栽植成本，被告變更工項內
    容未經兩造書面同意，並有礙被告將來成本效益及市府美觀
    ，原告請求被告給付變更工項之工程款，並無理由等語置辯
    ，請求駁回原告之訴及假執行之聲請，並陳明如受不利判決
    ，願供擔保，請准宣告免為假執行。
三、原告主張被告發包系爭工程，依法辦理公開招標，由原告於
    97年1月11日得標，兩造嗣於97年2月5日簽定系爭契約，契
    約履行之方式，均先由被告出具派工單，載明派工編號、派
    工日期、完工期限、派工內容、派工項目、派工項目編號、
    派工數量、單價、完成金額總計等項，並由被告轄下承辦人
    員簽章後交付原告，再由原告依派工單所載事項切實履行，
    為開口契約之事實，業據其提出系爭契約書、被告派工單等
    件為證，復為被告所不爭執，此部分事實，堪信為真實。又
    被告抗辯其第6次派工單編號255號派工項目，原告係以「百
    慕達草籽」（即噴草籽）植栽40,630㎡，代替原契約內容以
    「百慕達草」（草塊）植栽13097㎡之事實，為原告所不爭
    執，此部分事實，亦堪信為真實。至原告主張已依被告派工
    單內容完工之事實，則為被告所否認，並以前詞置辯。經查
    ，
  (一)系爭契約為開口契約，為兩造所不爭執。而所謂「開口契約
    」，係指在一定期間內，數量不確定並以一定金額為上限之
    採購，以價格決標，視實際需要隨時通知廠商履約之契約，
    而有1.契約特性：以每批次為管制單元，俟達到契約範疇時
    ，彙整各批次驗收成果作成結算。2.契約範疇：依契約有效
    期間或契約總價為限。3.工期標準：契約內宜訂定工作項目
    核計工期之基準。4.施工管制：每批次施工作業應將該批次
    施工地點位置、數量、工期、開工期限通知廠商並就該批次
    列管施工進度、品質，辦理估驗計價、部分驗收接管，起算
    保固(臺灣高等法院臺南分院97年度建上字第1號民事判決參
    照)。是系爭契約雖附有「台中市97年度水湳營區設施及水
    電維護工程」，惟實際施工內容及項目，係由招標機關即被
    告依實際需要，分各批次交予得標廠商即原告施作，廠商依
    約履行後，進行驗收後，招標機關再按實際施作之項目及數
    量於契約總價範圍內給付報酬，並視情況交辦下一批工程，
    因此各部分工程之詳細內容及承攬價金，並非全然依照系爭
    契約所附「台中市97年度水湳營區設施及水電維護工程」而
    定。此觀「台中市97年度水湳營區設施及水電維護工程」項
    目及內容，均未特定施作地點範圍，而係特定施作之原料器
    材，且其預估數量均記載為「1」自明。
  (二)系爭契約第22條第5項雖約定：「契約之變更，非經機關及
    廠商雙方同意，作成書面紀錄，並簽字或蓋章者，無效。」
    。惟系爭契約為開口契約，各部分工程之詳細內容及承攬價
    金，並非全然依照系爭契約所附「台中市97年度水湳營區設
    施及水電維護工程」而定，已如前述。故上開條文所稱之「
    契約變更」，應指工程項目之變更，亦即將系爭契約所附「
    台中市97年度水湳營區設施及水電維護工程」項目予以更改
    、替代或刪除，不包括施工方法之改變。蓋承攬與僱傭不同
    ，承攬人係經由承攬契約，以其專業完成定作人交付之工作
    ，而非單純受定作人之指示提供勞務。依原告所提出被告第
    六次派工單記載：「百慕達草，單位㎡，數量13097，單價
    65元」，顯見被告交付原告承攬之工作，應為完成百慕達草
    13097㎡之種植，以何種工法施做百慕達草，應非上開派工
    單所約定之工作內容。而本院依兩造聲請，函詢臺灣省景觀
    工程商業同業公會聯合會結果，認「「採用『草籽』工法施
    作須經一段時間之撫育，如現地無噴灌設施則需耗費大量且
    次數較多的人工澆灌方式，從種子發芽一路培育到草成毯也
    可以，但是所花的時間較長、技術性較高、失敗的風險也較
    高，以『草塊』工法施作則可馬上達到綠地效果。『草籽』
    經一段時間撫育完成全面綠化後之品質與『草塊』栽植完成
    後，其植栽之草坪品質並無不同。」、「設於相同條件下(
    包括：種植地點、天候條件、面積相同)之草坪栽種基地，
    以『百慕達草籽』及『百慕達草塊』工法施作，業經植栽完
    成並成長全面綠覆後，其後續草坪維護工法基本上相同，包
    括：澆水；修剪、除雜草、施肥、病蟲害防治等草坪維護基
    本施工步驟，並可達相同之綠化成效。」，有該會99年1 月
    12日省景業字第9800036號及99年2月2日省景業字第9900002
    號函在卷可稽，顯見以「百慕達草籽」（即噴草籽）植栽經
    過一段時間撫育完成全面綠化後，與「百慕達草」（草塊）
    植栽完成後之草坪品質並無不同，後續草坪維護工法基本上
    亦相同。是被告抗辯原告以「百慕達草籽」工法施作，應經
    兩造書面同意，即有誤會。
  (三)證人即被告承辦系爭工程員工乙○○於98年11月23日本院言
    詞辯論時結證稱：「(原告訴訟代理人問：原告在派工中，
    是否經由你的指示用灑百慕達草籽代替鋪草塊？)答：原告
    用灑百慕達草籽代替鋪草塊，有經過我的同意。」、「( 原
    告訴訟代理人問：你是否知悉第六號派工單內容？派工單上
    所記載的施作面積若干？)答：知道，第六號派工單上施作
    面積約壹萬三千多平方公尺，實際施作約四萬多平方公尺。
    」，顯見原告栽植「百慕達草」範圍雖超過被告第六次派工
    單13097㎡，係因工程事實上之需要，在被告承辦系爭工程
    員工乙○○指示之情況下所為。而以「百慕達草籽」（即噴
    草籽）植栽經過一段時間撫育完成全面綠化後，與「百慕達
    草」（草塊）植栽完成後之草坪品質並無不同，後續草坪維
    護工法基本上亦相同，已如前述。是被告抗辯原告栽植範圍
    較原契約擴增3倍之多，且以「百慕達草」施作，不須人工
    整理，若以「百慕達草籽」（即噴草籽）施作，被告須每月
    派工整理並割草、拔草至少1次，勢造成被告機關將來人力
    及維護成本之增加，甚至遠超過當初栽植成本等語，亦難採
    信。
  (四)被告於99年4月26日自承：「除了原告於99年3月22日所提民
    事陳報狀附表一所列百慕達草工項有爭議外，其餘沒有爭議
    ，但全部皆未驗收，並沒有符合標準或限期改善的問題，所
    以無法分次給付」，惟原告以「百慕達草籽」工法施作，無
    需經兩造書面同意，原告栽植「百慕達草」範圍雖超過被告
    第六次派工單13097㎡，係因工程事實上之需要，在被告承
    辦系爭工程員工乙○○指示之情況下所為，已如前述，足認
    被告已完成系爭契約編號255號「百慕達草」工程項目，其
    超過栽植範圍，僅兩造對於該部分工程是否應列為「合約外
    工程」有所爭議。被告以原告未完成上開工程項目為由，拒
    絕給付原告第1次至第8次派工單工程款，即屬無據。
四、綜上所述，被告以原告未完成上開工程項目為由，拒絕給付
    原告第1次至第8次派工單工程款，應屬無據。而原告第1次
    至第6次派工單工程款合計為0000000元，業據原告提出派工
    單等件為證，復為被告所不爭執，從而，原告本於承攬之法
    律關係，請求被告給付工程款0000000元，及自起訴狀繕本
    送達翌日即98年9月6日起至清償日止，按年息5%計算之利息
    ，為有理由，應予准許。
五、兩造均陳明願供擔保，請准宣告假執行或免為假執行，經核
    並無不合，爰酌定相當擔保金，併准許之。
六、本件事證已臻明確，兩造其餘攻擊、防禦方法及所為立證，
    與判決之結果不生影響，無庸再逐一予以論究。
七、訴訟費用負擔及假執行宣告之依據：民事訴訟法第78條、第
    390條第2項、第392條第2項。
中    華    民    國    99    年    5     月    10    日
                  民事第一庭  法  官  劉正中
以上為正本係照原本作成。
如對本判決上訴，須於判決送達後20日內向本院提出上訴狀（須
附繕本）。
中    華    民    國    99    年    5     月    10    日
                              書記官

司法院資訊處製作；財團法人民間司法改革基金會備份。
